【裁判字號】    95,易,387
【裁判日期】    951031
【裁判案由】    妨害名譽
【裁判全文】
臺灣嘉義地方法院刑事判決               95年度易字第387號
公  訴  人  臺灣嘉義地方法院檢察署檢察官
被      告  甲○○
上列被告因妨害名譽案件，經檢察官提起公訴（95年度偵字第
3973 號），本院判決如下：
    主  文
甲○○意圖散布於眾，而指摘足以毀損他人名譽之事，處罰金新
台幣陸仟元，如易服勞役，以新台幣壹仟元折算壹日。
    事  實
一、甲○○因與乙○○素有嫌隙，明知為不實事項，竟意圖散布
    於眾，於民國94年11月12日17時許，騎乘機車行經嘉義巿育
    仁路160巷77號道路旁，見丁○○、何玉操等人，乃將機車
    停下後，以台語向丁○○指摘：「是否知道乙○○的越南太
    太嫁兩次。」等語，致足以毀損丙○○之名譽。
二、案經丙○○及丙○○之夫乙○○訴由臺灣嘉義地方法院檢察
    署檢察官偵查起訴。
    理  由
一、證據能力部分：本件認定犯罪事實所引用之證據方法，經本
    院於準備程序時提示，被告表示同意作為證據使用僅係對證
    人丁○○、何玉操證述之內容有意見（對證據能力則無爭執
    ），本院審酌該等陳述作成時之情況，認為適當，並無證明
    力明顯過低或該證據係違法取得之情，依刑事訴訟法第159
    條之5第1項之規定，自得採為證據使用，合先明。
二、訊據被告甲○○固坦認於94年11月12日17時許，在嘉義巿育
    仁路160巷77號住處道路旁，與丁○○聊天談話，當時丁○○越南籍媳婦何玉操站在一旁，且告訴人丙○○與乙○○結
    婚前，並無與他人結婚之事實，然矢口否認有何妨害告訴人
    丙○○名譽之犯行，辯稱：我當時未向丁○○提及丙○○曾
    結過2次婚的事。
    惟查：
(一)、證人丁○○於本院95年10月17日審理時結證稱：我媳婦何玉
    操是被告作媒人。去年11月間在路邊，我和何玉操走路要回
    家，被告騎機車看到我們，就停下來說：「是否知道乙○○
    的太太嫁兩次老公？」，他是說台語，我就說我不知道，他
    就說她是先嫁一個老公後，再嫁給乙○○等語明確，核與證
    人丁○○前於94年12月9日及95年4月4日在檢察事務官詢問
    時證述之內容大致相符（交查第853號卷第10頁、交查第259
    號卷第20、21頁），而被告與證人丁○○並無嫌隙，於本院
    具結後作證，豈有甘冒偽證罪之追訴風險，誣指被告之理，
    其證詞應堪採信。
(二)、證人何玉操於檢察事務官詢問時亦證稱：當時被告說『乙○○的老婆嫁2次老公』，他是用台語對我婆婆丁○○說，我
    聽得懂等語（見交查第259號卷第21頁），與證人丁○○證
    述之內容相符，更堪信證人丁○○所證之內容，並非憑空捏
    造。
(三)、本案為告訴人乙○○於94年11月18日向臺灣嘉義地方法院檢
    察署檢察官申告，有詢問筆錄可參（見交查第853號卷第3頁
    ）；且證人丁○○於本院95年10月17日審理時另結稱證稱：
    我聽到被告說的話後，當天7點多又遇到乙○○，才問他太
    太是否真有嫁兩個老公等語。可見，若非證人丁○○確實聽
    聞此事，並詢問告訴人乙○○是否屬實，告訴人乙○○豈有
    於數日後至臺灣嘉義地方法院檢察署申告之理。
(四)、綜上論述，被告所辯不足採信，事證明確，其犯行堪以認定
    。
三、新舊法比較：
(一)、被告行為後，95年6月14日修正公布，同年7月1日施行之刑
    法施行法第1條之1第1項、第2項前段增訂「中華民國94年1
    月7日刑法修正施行後，刑法分則編所定罰金之貨幣單位為
    新臺幣。94年1月7日刑法修正時，刑法分則編未修正之條文
    定有罰金者，自94年1月7日刑法修正施行後，就其所定數額
    提高為30倍。」等內容。而被告所犯之刑法第310條第1項自
    72年6月26日（即罰金罰鍰提高標準條例修正公布日）迄今
    均未修正，其罰金法定刑為「5百元」，貨幣單位乃「銀元
    」，依罰金罰鍰提高標準條例第1條前段提高10倍，實為「
    銀元5千元」，依現行法規所定貨幣單位折算新台幣條例第2
    條折算為「新臺幣1萬5千元」。刑法施行法於95年7月1日施
    行後，所定罰金之貨幣單位為新臺幣，就其所定數額提高30
    倍，刑法第310條第1項之罰金法定刑「5百元」，依該規定
    折算，亦為「新臺幣1萬5千元」。是刑法施行法前開條文修
    正後，刑法第310條第1項「罪刑」並未變更。刑法施行法第
    1 條之1第1項、第2項前段之法律效果乃將刑法分則罰金刑
    之貨幣單位從「銀元」轉換為「新臺幣」，係一貨幣單位準
    據法，修正意旨亦止於釐清吾國先前易生混淆之貨幣單位系
    統，與罪刑無涉，尚無刑法第2條第1項新舊法比較適用之問
    題，自應適用現行有效之法律。
(二)、按行為後法律有變更者，適用行為時之法律。但行為後之法
    律有利於行為人者，適用最有利於行為人之法律，刑法第2
    條第1項定有明文。被告行為時，刑法第42條第2項前段規定
    ：「易服勞役以1元以上3元以下折算一日。」又被告行為時
    之易服勞役折算標準，據修正前罰金罰鍰提高標準條例第2
    條前段規定，就其原定數額提高為100倍折算1日，則易服勞
    役折算標準，應以銀元300元折算1日，即以新台幣900元折
    算1日。惟95年7月1日修正公布施行之刑法第42條第3項前段
    規定：「易服勞役以新台幣1千元、2千元或3千元折算1日。
    」比較修正前後之易服勞役折算標準，應以修正後之規定，
    較有利於被告。
(三)、又修正前刑法第33條第5款規定，罰金：1元以上，修正後則
    提高為，罰金：新臺幣1千元以上，以百元計算之，致刑度
    有加重之情形。比較修正前後法定刑科處罰金金額之規定，
    應以修正前之規定，較有利於被告。
(四)、本件綜合比較之結果，以修正後之規定較有利於被告，應依
    修正後刑法第2條第1項但書規定，一體適用新法。
四、論罪科刑：
(一)、
1、按刑法第310條之誹謗罪，係以意圖散布於眾，而指摘或傳述
   足以毀損他人名譽之事為成立要件，是誹謗罪之成立，除行
   為人在客觀上需有指摘或傳述足以毀損他人名譽之事實外，
   尚須行為人在主觀上有毀損他人名譽之故意。
2、名譽係人在社會上評價，通常指其人格在社會生活上所受之
   尊重，如毀損他人名譽，貶損他人在社會上之評價，則會使
   其受到他人憎惡、蔑視、侮辱、嘲笑，甚或不齒與其來往，
   故是否足以毀損他人名譽之事，則應從一般社會之客觀通念
   就個別事實加以判斷，而非以當事人主觀之感受為認定之標
   準。
3、查被告騎乘機車行經嘉義巿育仁路160巷77號道路旁，見丁○○、何玉操等人，刻意停車告知丁○○「乙○○的越南籍太
   太丙○○曾經結過2次婚。」等語，從被告言談內容本體脈絡
   觀察，因告訴人丙○○未有結婚2次之事實，且是否曾經離婚
   再結婚，在一般社會之客觀通念上，不免會使其受到他人蔑
   視、侮辱、嘲笑，甚或懷疑其所謂之貞節（古中國有句俗語
   稱，烈女不事二夫），對於告訴人丙○○之社會上評價難免
   因此陷於低落，顯足以毀損告訴人丙○○之名譽，且社會風
   氣之開放，厥在使個人得基於其自主之意願，選擇婚配之對
   象，顯非容任他人得執此為由，對其他人之婚姻狀況漫意指
   摘傳述，進而影響干擾他人之婚姻生活幸福。況被告所指摘
   之內容復僅涉及告訴人丙○○之私德，而與公共利益無關。
   再被告係刻意停下機車，在嘉義市○○路旁向證人丁○○指
   摘告訴人丙○○曾結過2次婚，顯然非僅在日常閒聊中談論此
   事，而係有意散布上開不實事項，並為行經該處之不特定之
   人得以聽聞。
4、是核被告所為係犯刑法第310條第1項之誹謗罪。
(二)、爰審酌被告犯罪之動機、目的及素行，犯罪之手段僅係向證
    人丁○○指摘足以毀損告訴人丙○○名譽之事，所犯已造成
    告訴人丙○○人格評價上之貶損，事後否認犯行，猶飾詞以
    對，其所生危害之程度，爰量處如主文所示之刑，並諭知易
    服勞役之折算標準，以資儆懲。
五、本院認本件為應科罰金之案件，被告復經合法傳喚無正當理
    由不到庭，有本院送達證書1紙在卷足憑，爰依刑事訴訟法
    第306條之規定，不待其陳述逕行判決。
據上論斷，應依刑事訴訟法第306條、第299條第1項前段，刑法
第2條第1項但書、第310條第1項、第42條第3項，刑法施行法第1
條之1第1項、第2項前段，判決如主文。
本案經檢察陳慧玲到庭執行職務
中    華    民    國    95    年    10    月    31    日
                  刑事第五庭  審判長  法  官  林信旭
                                      法  官  張道周
                                      法  官  洪嘉蘭
上列正本證明與原本無異。
如不服本判決，應於判決送達後10日內向本院提出上訴狀（應附
繕本）。告訴人或被害人如對於本判決不服者，應具備理由請求
檢察官上訴，其上訴期間之計算係以檢察官收受判決正本之日期
為準。
中    華    民    國    95    年    10    月    31    日
                                      書記官  吳明蓉
附錄法條：
中華民國刑法第310條第1項
意圖散布於眾，而指摘或傳述足以毀損他人名譽之事者，為誹謗
罪，處1年以下有期徒刑、拘役或5百元以下罰金。


司法院資訊處製作；財團法人民間司法改革基金會備份。
